【裁判字號】    95,簡上,291
【裁判日期】    970409
【裁判案由】    給付貨款
【裁判全文】
臺灣臺北地方法院民事判決             95年度簡上字第291號
上  訴  人  永合營造股份有限公司
法定代理人  己○○
訴訟代理人  郭美春律師
被上訴人    新傑實業股份有限公司
法定代理人  丁○○
訴訟代理人  李清泉律師
上列上列當事人間請求給付貨款事件，上訴人對於中華民國95年
3 月10日本院臺北簡易庭94年度北簡字第21730 號第一審判決提
起上訴，本院於97年3 月26日言詞辯論終結，判決如下：
    主      文
原判決關於命上訴人給付超過新臺幣肆拾萬零貳佰陸拾捌元部
分，及該部份假執行之宣告，暨訴訟費用之裁判均廢棄。
前開廢棄部分，被上訴人在第一審之訴駁回。
其餘上訴駁回。
第一、二審訴訟費用由上訴人負擔百分之九十，餘由被上訴人負
擔。
    事實及理由
一、被上訴人法定代理人原為甲○○，嗣於本件上訴程序中之民
    國95年4 月7 日變更為丁○○，有其公司變更登記事項卡在
    卷可稽。茲丁○○具狀承受訴訟，核與民事訴訟法第176 條
    規定相符，應予准許。
二、被上訴人起訴主張上訴人因承攬交通部公路總局第一區養護
    工程處（下稱業主）之臺一線16K-20K 路段交通改善工程，
    乃於民國92年8 月1 日與被上訴人簽訂「預定買賣書」（下
    稱系爭契約），約定上訴人以強度140k /c ㎡每立方公尺新
    臺幣（下同）1,200 元，強度210kg/c ㎡每立方公尺1,300
    元之價格，購買被上訴人提供之預拌混凝土，契約期間自92
    年8 月1 日起至同年11月30日止，貨款結算由被上訴人於每
    月底送帳單，上訴人以30期票支付。嗣被上訴人於契約期間
    內，陸續向被上訴人訂購預拌混凝土約300 萬元，被上訴人
    均依上訴人指示逕將貨物送往工地，供上訴人澆置使用。惟
    被上訴人最後一次開立92年12月20日為交易日期之統一發票
    向上訴人請款，上訴人迄未給付，尚欠買賣價款460,268 元
    ，被上訴人自得依系爭契約之法律關係，訴請上訴人如數給
    付，並加付遲延利息。雖上訴人以後述情詞，指稱被上訴人
    提供之預拌混凝土有瑕疵，未達約定強度標準，應對上訴人
    負損害賠償責任，並以該損害賠償債權，與被上訴人之買賣
    價金債權相抵銷。惟系爭契約並未載明應以業主要求之混凝
    土強度210kg/ c㎡作為供貨品質或預定之效用，上訴人自不
    能以其與業主間之約定拘束被上訴人；而被上訴人所送交之
    預拌混凝土均經上訴人驗收簽字認可，應無強度不足問題。
    又影響混凝土抗壓強度之因素甚多，諸如施工澆置方法、養
    治、有無震動搗實、有無施工遲延、有無加水改變水灰比等
    足致混凝土品質潛變之行為均屬之，混凝土強度不足，非必
    係預拌混凝土品質不良所導致；至於業主之鑽心試驗，係於
    上訴人全盤掌控之情形下施工完成後，始取樣試驗，已介入
    其他可歸責於上訴人之諸多因素，自不足以證明被上訴人提
    供之預拌混凝土品質未達約定標準。況上訴人要求同時提供
    強度140k g/c㎡及210kg/ c㎡之混凝土，顯加以摻用，致影
    響混凝土抗壓強度；而縱使被上訴人曾代上訴人向臺灣水泥
    股份有限公司（下稱臺泥公司）訂購混凝土，僅係基於被上
    訴人與業界較熟而協助上訴人代訂，嗣並本於對混凝土之專
    業知識而協助上訴人重新施作，非能據以推定被上訴人承認
    提供之混凝土有瑕疵。此外被上訴人雖指稱92年12月30日，
    上訴人工地主任乙○○應被上訴人經理鄭與成之要求，已先
    行給付3 萬元貨款，應予扣除云云。惟兩造已約定貨款支付
    方式，係由被上訴人開具發票向上訴人請款，上訴人則開立
    支票支付。上訴人以現金支付，並不符付款模式；而乙○○
    為上訴人之受僱人，茍有代上訴人以現金先行支付貨款，豈
    有不向被上訴人索取付款憑證，俾向上訴人報帳之理；另乙○○與丙○○於審理中之證詞，顯有差異，尤以乙○○並未
    證述該3 萬元係向丙○○借用，茍係向丙○○借款處理上訴
    人之事務，更應索取憑證俾憑報帳，被上訴人起訴前多次向
    上訴人催帳，上訴人從未提及此事，可見上訴人並無先付3
    萬元貨款情事。上訴人以前詞否認債務，並無理由。爰提起
    本訴，聲明請求上訴人給付460,268 元，及自92年12月20日
    起至清償日止，按年息5%計算之利息等情。
三、上訴人則以被上訴人所交付之預拌混凝土有瑕疵，經業主於
    92年12月26日進行混凝土之鑽心取樣後，未達業主要求之21
    0kg/ c㎡標準，致上訴人之工程尾款及履約保證金遭業主扣
    留，93年1 月15日業主第二次鑽心採樣後，仍無法符合標準
    ，致上訴人之工程驗收未合格。迨93年4 月1 日，業主發函
    通知上訴人打除重做，上訴人旋即通知被上訴人。被上訴人
    之經理鄭與成因知被上訴人提供之預拌混凝土無法達成強度
    標準，遂替上訴人向臺泥公司購買貨款47,985元之預拌混凝
    土，上訴人並即以420,700 之費用，委由訴外人昱斌企業社
    重新施作，而被上訴人品管主任亦於93年4 月1 日至7 日協
    助施工。迄93年4 月14日，上訴人之工程通過業主混凝土強
    度試驗，業主始於完成驗收後之93年4 月8 日同意核撥末期
    工程款5,416,092 元，並於93年4 月27日匯入上訴人之帳戶
    。嗣93年7 月15日，業主始匯還上訴人履約保證金830,774
    元。然依工程慣例，上訴人之工程尾款及50% 履約保證金，
    業主應於93年1 月5 日即可核撥，乃因被上訴人提供預拌混
    凝土之瑕疵，致上訴人遲至上述期日始得領取，因而受有利
    息損失78,985元（5,416,092 元×5%×3.5 月/12 月），被
    上訴人自應依物之瑕疵擔保責任及不完全給付之規定，對上
    訴人負損害賠償責任，給付上訴人前開購買臺泥公司混凝土
    47,985元、重新打除施作費用420,700 元、利息損失78,985
    元。爰以此項債權，與上訴人之買賣價金債權相抵銷。又上
    訴人之工地主任乙○○，於92年12月30日應被上訴人經理鄭
    與成之要求，已先行給付本件貨款3 萬元，此經證人乙○○
    及丙○○證述屬實，亦應自被上訴人之買賣價金中扣除。總
    計上訴人得抵銷及扣除之金額，共577,670 。經抵銷及扣除
    後，被上訴人以無買賣價金債權，且尚欠上訴人117,402 元
    ，是上訴人提起本訴請求被上訴人給付買賣價金，並無理由
    等語，資為抗辯。
四、原審判決上訴人應給付被上訴人460,268 元，及自93年1 月
    20日起至清償日止，按年息5%計算之利息，並為准免假執行
    之宣告，而駁回被上訴人其餘之訴，上訴人就其敗訴部分聲
    明不服，其上訴聲明為：(一)原判決不利於上訴人部分廢棄；
    (二)上開廢棄部分，被上訴人在第一審之訴駁回。被上訴人則
    聲明：上訴駁回。
五、兩造不爭執之事項：
  (一)上訴人因承攬業主之臺一線16K-20K 路段交通改善工程，於
    92年8 月1 日與被上訴人簽訂系爭契約，約定上訴人以強度
    140k /c ㎡每立方公尺1,200 元，強度210kg/c ㎡每立方公
    尺1,300 元之價格，購買被上訴人提供之預拌混凝土，契約
    期間自92年8 月1 日起至同年11月30日止，貨款結算由被上
    訴人於每月底送帳單，上訴人以30期票支付。
  (二)被上訴人於契約期間內，陸續向被上訴人訂購預拌混凝土約
    300 萬元，被上訴人均依上訴人指示逕將貨物送往工地，供
    上訴人澆置使用。
  (三)上訴人使用被上訴人交付之預拌混凝土施工後，經業主於92
    年12月26日進行混凝土鑽心取樣試驗，未達業主要求之210k
    g/c ㎡標準，93年1 月15日第二次鑽心採樣後仍無法符合標
    準。
  (四)業主於93年4 月1 日發函通知上訴人重作改善，上訴人即通
    知被上訴人，嗣被上訴人之鄭與成經理應上訴人要求，代上
    訴人向臺泥公司購買貨款47,985元之預拌混凝土，上訴人再
    委請昱斌企業社針對業主要求部分拆除重作，至93年4 月14
    日通過業主混凝土強度試驗。
  (五)業主於完成驗收後之93年4 月8 日同意撥付上訴人末期工程
    款5,416,092 元，93年4 月27日匯入上訴人之帳戶，另於93
    年7 月15日匯還上訴人履約保證金830,774 元。
  (六)上訴人尚欠被上訴人買賣價金460,268 元，經被上訴人開立
    92年12月20日為交易日之統一發票請款，迄未給付。
六、本件爭點：
  (一)被上訴人是否未依債之本旨交付系爭混凝土？
  (二)上訴人得否以其因重新施作工程支出費用，及遲收尾款所生
    利息損害合計547,670 元之損害賠償請求權，抵銷系爭被上
    訴人之買賣價金債權？
  (三)上訴人已否於92年12月30日給付被上訴人買賣價金3 萬元，
    而得自被上訴人之買賣價金債權中扣除？
七、經查：
  (一)關於被上訴人是否未依債之本旨交付系爭混凝土部分：
  1.依系爭契約第1 條關於買賣標的物規格之約定，可知被上訴
    人應交付上訴人指定強度之預拌混凝土。上訴人於系爭契約
    期間內，向被上訴人訂購強度210kg/c ㎡之預拌混凝土，為
    被上訴人所不爭，並有被上訴人提出之送貨單附卷可證。則
    被上訴人即應交付強度210kg/ c㎡之預拌混凝土，始得謂依
    債之本旨提出給付。
  2.所謂預拌混凝土之強度，通常係指混凝土拌合後之試體，經
    28 天 濕養後測得之平均強度，此觀被上訴人提出之鋼筋混
    凝土學節錄內容可明（見94年度北簡字第21730 卷第78頁）
    。而兩造是認被上訴人所交付之預拌混凝土，係供上訴人在
    工地澆注使用，被上訴人交付時之預拌混凝土，自屬拌合後
    尚未凝固之狀態，當無法立即判斷是否符合上訴人指定之強
    度。則上訴人縱於混凝土到達工地時，予以簽收，亦不能認
    係承認被上訴人交付之預拌混凝土已達指定之強度。被上訴
    人辯稱其送交之預拌混凝土均經上訴人驗收簽字認可，應無
    強度不足問題云云，尚無可取。
  3.惟按民事訴訟法第277 條前段規定：「當事人主張有利於己
    之事實者，就其事實有舉證之責任」；次按民法第354 條規
    定：「物之出賣人，對於買受人應擔保其物依第373 條之規
    定危險移轉於買受人時，無滅失或減少其價值之瑕疵，亦無
    滅失或減少其通常效用或契約預定效用之瑕疵」。是買受人
    受領買賣標的物後，主張物之瑕疵擔保權利，而出賣人否認
    有物之瑕疵時，應先由買受人就瑕疵存在之事實，負舉證之
    責，必須證明其為真實後，出賣人就其否認之事實，始負證
    明責任。是本件應先由上訴人就被上訴人交付之預拌混凝土
    強度不足之事實負舉證責任。上訴人認應由被上訴人就其交
    付之預拌混凝土已達約定強度之事實，先負舉證責任，尚不
    足取。
  4.上訴人辯稱被上訴人交付之預拌混凝土，未達系爭契約約定
    之210kg/ c㎡強度，無非係以業主於92年12月26日及93年 1
    月15日進行混凝土鑽心試驗之結果，強度未達210kg/ c㎡，
    及上訴人通知被上訴人業主驗收不合格之結果，被上訴人之
    經理鄭與成即代上訴人向臺泥公司購買預拌混凝土，供上訴
    人重新施作；被上訴人品管主任並於93年4 月1 日至7 日協
    助上訴人施工等情，為其論據。惟查，業主於上述期日所為
    鑽心試驗，係以預拌混凝土經施工凝固後之狀態為取樣試體
    ；又該預拌混凝土之澆注施工，係由上訴人為之，均為兩造
    所不爭。而影響預拌混凝土強度者，除混凝土品質不良外，
    尚有施工澆置方法、養治、有無震動搗實、有無施工遲延、
    有無加水改變水灰比或其他足致混凝土品質潛變之情事等因
    素，此觀被上訴人提出之鋼筋混凝土書籍節錄內容可明（見
    94年度北簡字第21730 卷第75至84頁），並有交通部公路總
    局第一區養護工程處中壢工務段函覆本院之函文內容在卷可
    參（見94年度北簡字第21730 卷第93至95頁、第141 至143
    頁）。足見可能影響上述業主所為鑽心試驗之結果者，不單
    只有被上訴人提供之預拌混凝土之品質，上訴人之施工作業
    ，亦屬重要因素。而證人即業主之監工人員戊○○，亦於本
    院審理中證稱，自鑽心試驗之結果，無從得知是否因為使用
    較差之混凝土，或是施作之瑕疵所造成等語（見95年度簡上
    291 卷第71頁）。可知以上訴人所指之業主鑽心試驗結果未
    達210kg/ c㎡之情，並不足以證明被上訴人交付之預拌混凝
    土確有強度不足瑕疵之事實。至於被上訴人之經理鄭與成，
    雖曾代上訴人向臺泥公司購買預拌混凝土，供上訴人重新施
    作使用；被上訴人之品管主任，亦於93年4 月1 日至7 日，
    協助上訴人施工重作。惟渠等為此協助，涉及主觀意志，原
    因非僅一端，以兩造買賣預拌混凝土總價高達300 萬元之情
    ，亦不排係基於兩造交易往來之商誼而為之可能，本難據以
    作為被上訴人交付之預拌混凝土是否符合約定強度之客觀事
    實之認定基礎。參以證人即上訴人之工地主任乙○○於原審
    證稱，係被上訴人之鄭與成經理私下幫忙向臺泥公司購買混
    凝土，可能因臺泥公司比較近等語（見94年度北簡字第2173
    0 卷第170 頁），益徵上訴人所指上情，亦不足以證明被上
    訴人交付之預拌混凝土確有強度不足之瑕疵。此外，證人戊○○固於本院審理中證稱上訴人施工時有使用震盪器等語（
    見95年度簡上291 卷第71頁），惟此作為僅屬上訴人施工作
    業其中一步驟而已，尚難據以證明上訴人整體混凝土施工作
    業必無足致影響強度之事由。
  5.綜上所述，上訴人並未證明被上訴人交付之預拌混凝土確有
    未達約定強度之瑕疵。則本件即不能逕認被上訴人有未依債
    之本旨交付系爭混凝土之情事。
  (二)關於上訴人得否以其因重新施作工程支出費用，及遲收尾款
    所生利息損害合計547,670 元之損害賠償請求權，抵銷系爭
    被上訴人之買賣價金債權部分：
  1.本件不能認定被上訴人有未依債之本旨交付系爭混凝土之情
    事，已如前述。再者，依民法第356 條第1 項前段規定，買
    受人應按物之性質，依通常程序從速檢查其所受領之物。而
    依上所述，鑽心試驗並不能證明被上訴人交付之預拌混凝土
    是否符合約定之強度，自非屬按物之性質所為之檢查方法。
    又被上訴人先前交付上訴人之預拌混凝土，均於澆注前採樣
    作為測試強度測試之試體，為兩造所不爭。此項測試方法因
    可排除上訴人施工導致強度不足之因素，堪認係屬檢查被上
    訴人預拌混凝土強度之適當方法。則上訴人未採後者之方法
    ，測試被上訴人所交付之預拌混凝土強度，亦有違其從速檢
    查之義務。是上訴人辯稱被上訴人應負物之瑕疵擔保及不完
    全給付之責任，即非有據。
  2.則上訴人對於被上訴人，並無如其所述之損害賠償請求權，
    自不能以其因重新施作工程支出費用，及遲收尾款所生利息
    損害合計547,670 元之損害賠償債權，與被上訴人之買賣價
    金債權相抵銷。
  (三)關於上訴人已否於92年12月30日給付被上訴人買賣價金3 萬
    元，而得自被上訴人之買賣價金債權中扣除部分：
    查證人乙○○於原審證稱：「（問：原告公司鄭與成經理是
    否曾要求證人先給付貨款3 萬元？）有，鄭本來要請款，被
    告公司說要等鑽心後再說，鑽心後二、三天要我先借3 萬元
    ，他說原告急需3 萬元現金，問我可否先給，等鑽心後從工
    程款中扣除，沒簽收據，當時有朋友丙○○在場」等語，核
    與證人丙○○於本院審理中具結證稱：「92年12月間我本來
    要與乙○○一起去用餐，被上訴人有打電話給乙○○，我就
    跟乙○○一起到被上訴人公司工地的一個辦公室，有遇到鄭
    經理，他們在對談，我有聽到，鄭經理跟乙○○講有送鑽心
    過去，要請貨款，黃先生說要等鑽心過後才會付貨款，鄭經
    理有請黃先生付款，黃先生說還未通知，無法同意，後來說
    能否通融，黃先生問我身上有無帶錢，我身上有3 萬元，黃
    先生才向我借款3 萬元，把錢給鄭經理，鄭經理與黃先生有
    說到等鑽心通過後再從貨款扣，這3 萬元乙○○有給我」等
    語，互核相符。雖被上訴人指稱乙○○與丙○○上述證詞，
    顯有差異，惟乙○○並未證述該3 萬元係向丙○○借用，僅
    屬證述內容較無丙○○詳盡而已，並非與丙○○之證詞矛盾
    ，自不能因此否定其證詞。至於被上訴人另陳稱兩造已約定
    貨款支付方式，係由被上訴人開具發票向上訴人請款，上訴
    人則開立支票支付。上訴人以現金支付，不符付款模式；乙○○為上訴人之受僱人，茍有代上訴人以現金先行支付貨款
    ，豈有不向被上訴人索取付款憑證，俾向上訴人報帳之理；
    茍乙○○係向丙○○借款處理上訴人之事務，更應索取憑證
    俾憑報帳；被上訴人起訴前多次向上訴人催帳，上訴人從未
    提及此事，可見上訴人並無先付3 萬元貨款情事等情，核屬
    空泛之推論，並無佐證，自不如證人乙○○、丙○○上述證
    詞可採。是上訴人辯稱其已於92年12月30日給付被上訴人買
    賣價金3 萬元等語，堪予採信。則被上訴人所得請求上訴人
    給付之買賣價金，自應扣除此3 萬元。
八、綜上所述，被上訴人得請求上訴人給付之買賣價金，應為43
    0,268 元（460,268 －30,000）。末按給付有確定期限者，
    債務人自期限屆滿時起，負遲延責任；遲延之債務，以支付
    金錢為標的者，債權人得請求依法定利率計算之遲延利息。
    但約定利率較高者，仍從其約定利率；又應付利息之債務，
    其利率未經約定，亦無法律可據者，週年利率為百分之五。
    民法第229 條第1 項、第233 條第1 項及第203 條分別定有
    明文。依系爭契約所定，兩造買賣價金之結算，係由被上訴
    人於每月底送帳單，上訴人以30期票支付，已如前述。則被
    上訴人以前述統一發票，於92年12月20日向上訴人請求給付
    ，上訴人至遲應於請款後30日內清償期，上訴人迄未付款，
    被上訴人自得按上開規定請求加付遲延利息。
九、從而，被上訴人本於系爭契約之法律關係，請求上訴人給付
    430,268 元，及自93年1 月20日起至清償日止，按年息5%計
    算之利息部分，為有理由，應予准許。逾此所為請求，為無
    理由，應予駁回。上開應准許部分，係命清償據上債務之判
    決，應依職權宣告假執行。原審就超過上開應准許部分，為
    上訴人敗訴之判決，並為假執行之宣告，自有未洽。上訴意
    旨就此部分指摘原判決不當，求予廢棄改判，為有理由。至
    於上開應准許部分，原審判命上訴人給付，並為假執行之宣
    告，核無違誤，上訴意旨，就此部分，仍執陳詞，指摘原判
    決不當，求予廢棄，為無理由，應駁回其上訴。
五、據上論結，本件上訴為一部有理由，一部無理由，依民事訴
    訟法第436 條之1 第3 項、第450 條、第449 條第1 項、第
    79條，判決如主文。
中    華    民    國    97    年    4     月    9     日
                民事第三庭    審判長法  官  張靜女
                                    法  官  賴錦華
                                    法  官  黃明發
以上正本係照原本作成。
本判決不得上訴。
中    華    民    國    97    年    4     月    9     日
                                    書記官  陳怡如


司法院資訊處製作；財團法人民間司法改革基金會備份。
